ACORDAO-COMPLETO-2399189

ACÓRDÃO 5200/2020 ATA 13/2020 - SEGUNDA CÂMARA

VISTOS, relatados e discutidos estes autos de tomada de contas especial instaurada pela Fundação Nacional de Saúde (Funasa) em desfavor de Lídia Mercedes Oliveira Soares, como então prefeita de Conceição de Macabu - RJ (gestão: de 1º/1/2009 a 27/11/2013) , além da Construtora Vale União Ltda., diante da total impugnação dos dispêndios inerentes ao Termo de Compromisso PAC n.º 140/2012 destinado a conceder o apoio financeiro para a execução de sistema de esgotamento sanitário pelo aporte de R$ 9.282.885,28 em recursos federais, tendo a vigência do ajuste sido estipulada para o período de 29/3/2012 a 22/6/2015; 
ACORDAM os Ministros do Tribunal de Contas da União, reunidos em Sessão da 2ª Câmara, ante as razões expostas pelo Relator, em:
9.1. considerar revéis a Sra. Lídia Mercedes Oliveira Soares e a Construtora Vale União Ltda., nos termos do art. 12, § 3º, da Lei n.º 8.443, de 1992;
9.2 julgar irregulares as contas de Lídia Mercedes Oliveira Soares e da Construtora Vale União Ltda., nos termos dos arts. 16, III, "b" e "c", e 19, caput, da Lei n.º 8.443, de 1992, para condená-las, solidariamente, ao pagamento do correspondente débito, com a atualização monetária e os juros de mora calculados desde as datas informadas até o efetivo recolhimento, fixando-lhes o prazo de 15 (quinze) dias, contados da ciência desta deliberação, para que comprovem, perante o Tribunal, o recolhimento da referida dívida em favor do Tesouro Nacional, nos termos do art. 23, III, "a", da citada lei e do art. 214, III, "a", do Regimento Interno do TCU (RITCU) , sob as seguintes condições:
9.2.1. dano ao erário sob a responsabilidade solidária de Lídia Mercedes Oliveira Soares e da Construtora Vale União Ltda. pela seguinte premissa:
	DATA DA OCORRÊNCIA
	VALOR ORIGINAL (R$) 

	27/11/2013
	1.183.567,82

9.2.2. dano ao erário sob a individual responsabilidade de Lídia Mercedes Oliveira Soares pela seguinte premissa:
	DATA DA OCORRÊNCIA
	VALOR ORIGINAL (R$) 
	OBSERVAÇÃO

	13/4/2012
	1.601.297,71
	-

	22/7/2015
	161.586,16
	já restituído

9.3. aplicar em desfavor de Lídia Mercedes Oliveira Soares e da Construtora Vale União Ltda., individualmente, a multa prevista no art. 57 da Lei nº 8.443, de 1992, sob o valor de R$ 200.000,00 (duzentos mil reais) , fixando-lhes o prazo de 15 (quinze) dias, contados da notificação, para que comprovem, perante o Tribunal, o recolhimento das referidas dívidas ao Tesouro Nacional, na forma da legislação em vigor;
9.4. autorizar, caso requerido, nos termos do art. 26 da Lei nº 8.443, de 1992, e do art. 217 do RITCU, o parcelamento das dívidas fixadas por este Acórdão em até 36 (trinta e seis) parcelas mensais e sucessivas, com a atualização monetária e os correspondentes acréscimos legais, esclarecendo às responsáveis que a falta de pagamento de qualquer parcela importará no vencimento antecipado do saldo devedor, sem prejuízo das demais medidas legais;
9.5. autorizar, desde logo, a cobrança judicial das dívidas fixadas por este Acórdão, nos termos do art. 28, inciso II, da Lei nº 8.443, de 1992, diante do não atendimento às notificações; e
9.6. determinar que a unidade técnica envie a cópia do presente Acórdão, com o Relatório e a Proposta de Deliberação, à Procuradoria da República no Estado do Rio e Janeiro, nos termos do art. 16, § 3º, da Lei nº 8.443, de 1992, e do art. 209, § 7º, do RITCU, para o ajuizamento das ações civis e penais cabíveis.

Tomada de Contas Especial instaurada pela Fundação Nacional de Saúde (Funasa), diante da total impugnação dos dispêndios inerentes ao Termo de Compromisso PAC n.º 140/2012 destinado a conceder apoio financeiro para a execução de sistema de esgotamento sanitário pelo aporte de R$ 9.282.885,28 em recursos federais, tendo a vigência do ajuste sido estipulada para o período de 29/3/2012 a 22/6/2015.

Segunda Câmara

Município de Conceição de Macabu - RJ.

3. Responsáveis: Lídia Mercedes Oliveira Soares (CPF XXX.311.407-XX); Construtora Vale União Ltda. (CNPJ 06.963.017/0001-20).

13.1. Ministros presentes: Ana Arraes (Presidente), Augusto Nardes, Aroldo Cedraz e Raimundo Carreiro.
13.2. Ministros-Substitutos presentes: Marcos Bemquerer Costa e André Luís de Carvalho (Relator).

ANDRÉ DE CARVALHO

Trata-se de tomada de contas especial instaurada pela Fundação Nacional de Saúde (Funasa) em desfavor de Lídia Mercedes Oliveira Soares, como então prefeita de Conceição de Macabu - RJ (gestão: de 1º/1/2009 a 27/11/2013) , além da Construtora Vale União Ltda., diante da total impugnação dos dispêndios inerentes ao Termo de Compromisso PAC n.º 140/2012 destinado a conceder o apoio financeiro para a execução de sistema de esgotamento sanitário pelo aporte de R$ 9.282.885,28 em recursos federais, tendo a vigência do ajuste sido estipulada para o período de 29/3/2012 a 22/6/2015. 
2.	Após a análise final do feito, o auditor federal da Secex-TCE lançou o seu parecer conclusivo à Peça 35, com a anuência dos dirigentes da unidade técnica (Peças 36 e 37) , nos seguintes termos:
	" (...) 2. O Termo de Compromisso/PAC 140/2012 foi firmado sem previsão de contrapartida do convenente, indicando R$ 9.282.885,28 à conta do concedente, sendo liberados apenas R$ 2.784.865,58 por meio da Ordem Bancária 2012OB802371, de 13/4/2012, no valor de R$ 2.784.865,58 (Peça 1, p. 39) . Teve vigência de 29/3/2012 a 29/3/2014, prorrogado até 22/6/2015, conforme Segundo Termo Aditivo (Peça 1, p. 54-5) .
	3. 	O Objeto foi fiscalizado pelo concedente, cujo teor consta do Relatório de Visita Técnica de 20/2/2014 (Peça 2, p. 39-45) , atestando a execução de 17,25% da obra prevista, bem como a sua paralisação, ante os fatos abaixo relacionados:
	'1) Na Rua Esmeralda Alfenas da Fonseca foram observadas deformações no asfalto em decorrência do recalque do solo e precário acabamento na tampa de alguns PVs. 
	2) Na bacia B, na Rua Professor Manoel de Brito, no trecho entre os PVs (B38-B31) todos os PVs encontravam-se afogados. 
	3) Não foram executados os trechos entre os PVs [B42-B40] e [B36-B56], nem os PVs B36, B40 e B43. 
	4) Na Rua Germano Francisco Vieira, a tampa do PV B51 cedeu devido à má qualidade do acabamento. 
	5) Os PVs do trecho (B42-B48] também se encontravam afogados. 
	6) Foi instalado um ladrão no PV B52 - ponto baixo do trecho - por um dos moradores. Segundo o relato de transeuntes era recorrente o transbordamento deste PV e o empoçamento da rua neste trecho. 
	7) Os serviços de pavimentação não foram iniciados na bacia 8.'
	4. Foram emitidos os seguintes Pareceres Técnicos:
	'De 2/4/2014 (Peça 1, p. 49) , atestando que 'as obras do referido convênio estão paralisadas. Todavia, já foram executados 17% dos serviços'.
	De 12/1/2015 (Peça 1, p. 51) , atestando que:
	'Em 18/10/2012, foi realizada 1ª Visita Técnica, atestando um percentual de execução de 0,01%; 
	Em 12/12/2012, foi realizada 2ª Visita Técnica, atestando um percentual de execução de 0,01%; 
	Em 26/03/2013, foi realizada 3ª Visita Técnica, atestando um percentual de execução de 3,05%. 
	Em 08/10/2013, foi realizada 4ª Visita Técnica, atestando um percentual de execução de 16,00%, e que desde 1º/1/2014 a obra encontra-se paralisada; '
	Em 19/02/2014, foi realizada 5ª Visita Técnica, atestando um percentual de execução de 17,25% e que a obra permanecia paralisada.
	De 29/5/2015 (Peça 1, p. 56) , confirmando o percentual de execução de 17,25% e a paralisação das obras; 
	De 19/6/2015 (Peça 1, p. 120) , concluindo que 'a obra encontra-se paralisada desde 01/01/2014, com percentual de execução de 17,25%; conforme informado pelo convenente, 30% do valor do convênio foram pagos à empresa contratada para a execução da obra. Há, portanto, uma discrepância de 12,75% entre os cronogramas físico e financeiro'.'
	5.	Foi elaborado o Parecer Financeiro de 10/8/2015 (Peça 2, p. 18) , noticiando a 'Operação Ave de Fogo' da Polícia Federal, que detectou fraude em procedimentos licitatórios no Município de Conceição do Macabu, culminando, em 27/11/2013 (Peça 1, p. 50) , na cassação do mandato da Sra. Lídia Mercedes Oliveira Soares, assumindo em seu lugar o Sr. Carlos Eduardo Barbosa Linhares, que, ato contínuo, fez impetrar Ação Civil Pública de Improbidade Administrativa em face de sua antecessora (Peça 1, p. 91-116) .
	6.	Ainda do Parecer Financeiro de 10/8/2015 (Peça 2, p. 18) , consta que:
	'assim considerando que o valor nominal da primeira parcela liberada de R$ 2.784.865,58 corresponde a 30% do total da obra contratada e que somente 17,25% foi validado, conforme constatado no parecer exarado pela área técnica desta fundação, resta comprovado que houve pagamento a maior indevido e injustificável de 12,75%, o que corresponde a R$ 1.183.567,87. 
	...Face ao exposto e com vistas à melhor instrução processual para a instauração da competente Tomada de Contas Especial, solicito informar se o percentual de 17,25% constante do parecer técnico às folhas 237 constitui-se em alguma etapa útil.'
	7.	Em resposta, foi emitido o Parecer Técnico de 13/8/2015 (Peça 2, p. 19) , informando que o percentual de execução de 17,25% constante do parecer técnico acostado à folha 237 não constitui uma etapa útil.
	8.	A Prefeitura de Conceição de Macabu enviou à Funasa o Oficio 309/2015, de 24/7/2015 (Peça 2, p. 3) , comunicando o recolhimento, em 22/7/2015, do valor de R$ 161.586,16, relativo a rendimentos de aplicação no mercado financeiro (Peça 2, p. 14) , além dos 'extratos bancários com a movimentação e aplicação financeira daqueles recursos, bem como as notas fiscais emitidas pela empresa Construtora Vale União Ltda. pelos pagamentos recebidos' (Peça 2, p. 6-13) .
	9. Foi então emitido o Parecer Financeiro Final, de 12/11/2015 (Peça 2, p. 30) , definindo-se o débito atribuído a cada um dos responsáveis, sendo que, à Sra. Lídia Mercedes, foi imputado o débito pelo valor total repassado, R$ 2.784.865,58, deduzindo-se a supracitada devolução de R$ 161.586,16. À Construtora Vale União Ltda., foi imputado como débito o valor de R$ 1.183.567,82, obtido pela diferença entre o valor total repassado, R$ 2.784.865,58, e o total das despesas efetivamente realizadas, R$ 1.601.297,71, atualizado a partir de 23/6/2015, já que, apesar de receber recursos equivalentes a 30% das obras pactuadas, realizou apenas 17,25%, conforme Parecer Financeiro de 10/8/2015 (Peça 2, p. 18) .
	10. Consta dos autos, conforme extrato de pesquisa no sistema dos Correios e Aviso de Recebimento (AR) , comprovação de que a Sra. Lídia Mercedes Oliveira Soares recebeu as Notificações 1109/2015, de 17/9/2015 (Peça 2, p. 20-3) , 0241/2016, de 21/3/2016 (Peça 2, p. 31-4) , e 0349/2016, de 20/4/2016 (Peça 2, p. 54-8) , e a Construtora Vale União Ltda. recebeu as Notificações 1110/2015, de 17/9/2015 (Peça 2, p. 24-9) , 0240/2016, de 21/3/2016 (Peça 2, p. 35-8) , 0348/2016, de 20/4/2016 (Peça 2, p. 49-53) , 0437/2016, de 5/5/2016 (Peça 2, p. 75-80) , e 0438/2016, de 5/5/2016 (Peça 2, p. 81-5) , por meio das quais a Funasa comunicou os responsáveis acerca da não aprovação das contas, demandando a devolução dos recursos, permanecendo omissos. 
	11. Diante do não saneamento das irregularidades apontadas e da não devolução dos recursos, instaurou-se a Tomada de Contas Especial. No Relatório de Tomada de Contas Especial (Peça 2, p. 113-9) , ratificado pelo Relatório Complementar de Tomada de Contas Especial (Peça 3, p. 60-2) , concluiu-se que o prejuízo importaria no valor original de R$ 2.784.865,58, ante a não execução do objeto pactuado, imputando-se a responsabilidade à Sra. Lídia Mercedes Oliveira Soares, ex-Prefeita Municipal de Conceição do Macabu/RJ, e à Construtora Vale União Ltda., em razão da impugnação total das despesas do Termo de Compromisso/PAC 140/2012 - Siafi 671740.
	12. O Relatório de Auditoria 1.132/2017 da Controladoria Geral da União (Peça 3, p. 75-7) também chegou às mesmas conclusões. Após serem emitidos o Certificado de Auditoria, o Parecer do Dirigente e o Pronunciamento Ministerial (Peça 3, p. 79-85) , o processo foi remetido a esse Tribunal. 
	13. Uma vez remetidos os autos a este Tribunal para fins de apreciação e julgamento, em sede de instrução preliminar (peça 7) , a análise dos pressupostos de procedibilidade previstos na IN/TCU 71/2012 verificou que não havia óbices preliminares que impedissem o prosseguimento desta tomada de contas especial, uma vez que não se configurou o transcurso de mais de dez anos entre o fato gerador e a primeira notificação válida dos responsáveis pela autoridade administrativa competente. Ademais, o valor atualizado do débito apurado (sem juros) em 1/1/2017 era superior a R$ 100.000,00, na forma estabelecida conforme os arts. 6º, inciso I, e 19 da IN/TCU 71/2012, modificada pela IN/TCU 76/2016.
	14. Após as considerações técnicas acerca da apuração dos fatos, identificação dos responsáveis e quantificação do dano para fins de ressarcimento, a análise preliminar pugnou pela citação dos responsáveis com os seguintes contornos (peça 7, p. 8-11) :
	'39. a) realizar a citação do Sra. Lídia Mercedes Oliveira Soares, ex-Prefeita Municipal de Conceição do Macabu/RJ, de 1/1/2009 a 27/11/2013, em solidariedade com a empresa Construtora Vale União Ltda., na pessoa de seu representante legal, com fundamento nos arts. 10, § 1º, e 12, incisos I e II, da Lei 8.443/1992 c/c o art. 202, incisos I e II, do RI/TCU, para que, no prazo de quinze dias, apresentem alegações de defesa e/ou recolham, aos cofres do Tesouro Nacional, as quantias abaixo indicadas, atualizadas monetariamente a partir da respectiva data até o efetivo recolhimento, abatendo-se na oportunidade a quantia eventualmente ressarcida, na forma da legislação em vigor, em decorrência da irregularidade descrita abaixo: 
	Responsabilidade: Sra. Lídia Mercedes Oliveira Soares, ex-Prefeita Municipal de Conceição do Macabu/RJ, de 1º/1/2009 a 27/11/2013: 
	VALOR ORIGINAL (Real) 
	DATA DA OCORRÊNCIA 
	DÉBITO/CREDITO 

	R$ 1.601.297,71
	13/4/2012
	Débito 

	R$ 161.586,16
	22/7/2015
	Crédito

Valor total do débito atualizado até 30/6/2018: R$ 2.128.750,32.
	Responsabilidade: Sra. Lídia Mercedes Oliveira Soares, ex-Prefeita Municipal de Conceição do Macabu/RJ, de 1/1/2009 a 27/11/2013, em solidariedade com a empresa Construtora Vale União Ltda.: 
	VALOR ORIGINAL (Real) 
	DATA DA OCORRÊNCIA 
	DÉBITO/CREDITO 

	R$ 1.183.567,82
	27/11/2013
	Débito 

	                Valor total do débito atualizado até 30/6/2018: R$ 1.378.738,15.
	Irregularidade: não aplicação regular dos recursos recebidos por força do Termo de Compromisso/PAC 140/2012 - Siafi 671740, em razão da impugnação total das despesas, no valor de R$ 2.784.865,58, em virtude da execução parcial da obra (17,25%) , sem apresentar qualquer utilidade ou benefício à população alvo do ajuste, mesmo tendo recebido valor equivalente a 30% dos serviços pactuados, ante a ocorrência dos seguintes fatos:
	1) Na Rua Esmeralda Alfenas da Fonseca foram observadas deformações no asfalto em decorrência do recalque do solo e precário acabamento na tampa de alguns PVs. 
	2) Na bacia B, na Rua Professor Manoel de Brito, no trecho entre os PVs (B38-B31) todos os PVs encontravam-se afogados. 
	3) Não foram executados os trechos entre os PVs [B42-B40] e [B36-B56], nem os PVs B36, B40 e B43. 
	4) Na Rua Germano Francisco Vieira, a tampa do PV B51 cedeu devido à má qualidade do acabamento. 
	5) Os PVs do trecho (B42-B48] também se encontravam afogados. 
	6) Foi instalado um ladrão no PV B52 - ponto baixo do trecho - por um dos moradores. Segundo o relato de transeuntes era recorrente o transbordamento deste PV e o empoçamento da rua neste trecho. 
	7) Os serviços de pavimentação não foram iniciados na bacia 8.
	Cofre credor: Tesouro Nacional. 
	Responsáveis: Sra. Lídia Mercedes Oliveira Soares, ex-Prefeita Municipal de Conceição do Macabu/RJ, de 1/1/2009 a 27/11/2013, em solidariedade com a empresa Construtora Vale União Ltda.; 
	Dispositivos violados: parágrafo único do art. 70 da Constituição Federal; art. 93 do Decreto-Lei 200/67; § 3º do art. 56 da Portaria Interministerial MPOG/MF/CGU 127/2008, com a redação dada pela Portaria 534, de 30/12/2009 e Cláusula Terceira do Termo de Compromisso; 
	Conduta - Sra. Lídia Mercedes Oliveira Soares: executar parcialmente (17,25%) os recursos recebidos por força do Termo de Compromisso/PAC 140/2012 - Siafi 671740, sem apresentar qualquer utilidade ou benefício à população alvo do ajuste, mesmo tendo recebido valor equivalente a 30% dos serviços pactuados, ante a ocorrência dos seguintes fatos:
	1) Na Rua Esmeralda Alfenas da Fonseca foram observadas deformações no asfalto em decorrência do recalque do solo e precário acabamento na tampa de alguns PVs. 
	2) Na bacia B, na Rua Professor Manoel de Brito, no trecho entre os PVs (B38-B31) todos os PVs encontravam-se afogados. 
	3) Não foram executados os trechos entre os PVs [B42-B40] e [B36-B56], nem os PVs B36, B40 e B43. 
	4) Na Rua Germano Francisco Vieira, a tampa do PV B51 cedeu devido à má qualidade do acabamento. 
	5) Os PVs do trecho (B42-B48] também se encontravam afogados. 
	6) Foi instalado um ladrão no PV B52 - ponto baixo do trecho - por um dos moradores. Segundo o relato de transeuntes era recorrente o transbordamento deste PV e o empoçamento da rua neste trecho. 
	7) Os serviços de pavimentação não foram iniciados na bacia 8.
	Conduta - Construtora Vale União Ltda.: construir parcialmente (17,25%) as obras pactuadas por meio do Termo de Compromisso/PAC 140/2012 - Siafi 671740, mesmo tendo recebido valor equivalente a 30% dos serviços pactuados.
	Nexo de causalidade - Sra. Lídia Mercedes Oliveira Soares: a execução parcial (17,25%) dos recursos recebidos por meio do Termo de Compromisso/PAC 140/2012 - Siafi 671740, pactuado entre a Funasa e a Prefeitura Municipal de Conceição do Macabu/RJ, sem apresentar qualquer utilidade ou benefício à população alvo do ajuste, mesmo tendo recebido valor equivalente a 30% dos serviços pactuados, resultou no não atingimento dos objetivos do TC/PAC, e, consequentemente, em prejuízo ao Erário no valor de R$ 2.784.865,58.
	Nexo de causalidade - Construtora Vale União Ltda.: a construção parcial (17,25%) das obras pactuadas por meio do Termo de Compromisso/PAC 140/2012 - Siafi 671740, firmado entre a Funasa e a Prefeitura Municipal de Conceição do Macabu/RJ, mesmo tendo recebido valor equivalente a 30% dos serviços pactuados, resultou em prejuízo ao Erário no valor de R$ 1.183.567,82.
	Culpabilidade - Sra. Lídia Mercedes Oliveira Soares: a conduta da Sra. Lídia Mercedes Oliveira Soares é reprovável, posto haver elementos indicativos da consciência da ilicitude praticada, já que, na condição de Prefeita à época dos fatos, deveria estar ciente de suas atribuições como chefe do poder executivo municipal, principalmente no que se refere à aplicação regular dos recursos recebidos por força do Termo de Compromisso/PAC 140/2012 - Siafi 671740, pactuado entre a Funasa e a Prefeitura Municipal de Conceição do Macabu/RJ, sendo razoável exigir do responsável conduta diversa daquela que adotou, considerando as circunstâncias que o cercavam, não estando albergado em nenhuma excludente de ilicitude.
	Culpabilidade - Construtora Vale União Ltda.: a conduta da Construtora Vale União Ltda. é reprovável, posto haver elementos indicativos da consciência da ilicitude praticada, já que, na condição de empresa regularmente qualificada à época dos fatos, deveria estar ciente de suas atribuições como executora das obras pactuadas por meio do Termo de Compromisso/PAC 140/2012 - Siafi 671740, firmado entre a Funasa e a Prefeitura Municipal de Conceição do Macabu/RJ, executando as obras em quantitativos condizentes com o volume de recursos recebidos, sendo razoável exigir do responsável conduta diversa daquela que adotou, considerando as circunstâncias que o cercavam, não estando albergado em nenhuma excludente de ilicitude.' 
	15. Nos termos dos pronunciamentos uníssonos (peças 8-9) , a proposta foi, então, acolhida integralmente pela unidade técnica, ocasião em que foi autorizada a citação da Sra. Lídia Mercedes Oliveira Soares e da empresa Construtora Vale União Ltda., nos termos acima delineados.
	16. Haja vista as tentativas frustradas de notificação dos responsáveis, expostas na tabela abaixo, e consoante os esforços envidados e ainda esgotadas as possibilidades de obtenção de outros domicílios nos sistemas administrativos à disposição desta Corte (peças 11-30) , foi promovida a citação da empresa Construtora Vale União Ltda. mediante o Edital 0440/2019-TCU/Seproc, de 31/10/2019 (peça 32) , publicado no Diário Oficial da União 213, Seção 3, de 4/11/2019, pg. 144 (peça 33) .
	Ofício
	Data do ofício
	Data de Recebimento do Ofício
	Nome do Recebedor do Ofício
	Observação
	Fim do Prazo para defesa

	0715/2018-TCU/SECEX-TCE (Peça 11, p. 1-7) 
	21/7/2018
	7/8/2018 (vide AR de Peça 14) 
		'Ao Remetente'
	22/8/2018

	2878/2018-TCU/SECEX-TCE (Peça 19, p. 1-7) 
	9/11/2018
	7/12/2018 (vide AR de Peça 21) 
		'Ao Remetente'
	9/12/2018

	2879/2018-TCU/SECEX-TCE (Peça 18, p. 1-7) 
	9/11/2018
	11/12/2018 (vide AR de Peça 20) 
	Ilegível
	Ofício recebido no endereço do responsável, conforme pesquisa de endereço no Sistema da Receita Federal.
	11/12/2018

	2880/2018-TCU/SECEX-TCE (Peça 17, p. 1-7) 
	9/11/2018
	2/1/2019 (vide AR de Peça 24) 
		'Ao Remetente'
	2/2/2019

	17. Além da via editalícia adotada, observa-se que o Ofício 0716/2018-TCU/Secex-TCE, de 21/7/2018 (peça 12) , encaminhado à Sra. Lídia Mercedes Oliveira Soares para fins de citação, também fora entregue de forma exitosa em 6/8/2018 (peça 13) , a partir de endereço oriundo do Sistema CPF da Receita Federal, conforme atesta a respectiva consulta à base de dados (peça 6) .
	18. Não obstante, apesar de devidamente notificada, compulsando os autos, observa-se que a responsável epigrafada se manteve inerte perante esta Corte de Contas e, desta forma, não se manifestou quanto à irregularidade a ela imputada, no prazo regimental fixado. Ademais, em pesquisa realizada na base de dados deste Tribunal em 11/2/2020, observa-se que não há documentos pendentes de juntada nestes autos que guardem relação com eventuais alegações de defesa apresentadas pelo responsável, ainda que intempestivas.
	19. Assim, autos foram, então, encaminhados à unidade técnica para fins de instrução e consequente apreciação no mérito pelo Tribunal, após a prévia manifestação do Parquet de Contas.
	Exame técnico 
	20. O exame técnico ora proposto compreende a análise da revelia configurada, tomando como base a irregularidade atribuída à Sra. Lídia Mercedes Oliveira Soares, ex-Prefeita Municipal de Conceição do Macabu/RJ, e à Construtora Vale União Ltda., no âmbito da preliminar, em cotejo com os elementos comprobatórios constantes dos autos e os argumentos que possam ser aproveitados em favor delas em manifestações colhidas na fase interna desta Tomada de Contas Especial, acaso existentes.
	21. Preliminarmente, cumpre tecer breves considerações sobre a forma como são realizadas as comunicações processuais no TCU. A esse respeito, destacam-se o art. 179, do Regimento Interno do TCU (Resolução 155, de 4/12/2002) e o art. 4º, inciso III, § 1º, da Resolução TCU 170, de 30 de junho de 2004, in verbis: ' (...) '
	22. Bem se vê, portanto, que a validade da citação via postal não depende de que o aviso de recebimento seja assinado pelo próprio destinatário da comunicação, o que dispensa, no caso em tela, a entrega do AR em 'mãos próprias'. A exigência da norma é no sentido de o Tribunal verificar se a correspondência foi entregue no endereço correto, residindo aqui a necessidade de certeza inequívoca.
	23. Não é outra a orientação da jurisprudência do TCU, conforme se verifica dos julgados a seguir transcritos:
	'Acórdão 3648/2013-TCU-Segunda Câmara | Relator: Ministro José Jorge
	São válidas as comunicações processuais entregues, mediante carta registrada, no endereço correto do responsável, não havendo necessidade de que o recebimento seja feito por ele próprio.
	Acórdão 1019/2008-TCU-Plenário | Relator: Ministro Benjamin Zymler
	É prescindível a entrega pessoal das comunicações pelo TCU, razão pela qual não há necessidade de que o aviso de recebimento seja assinado pelo próprio destinatário. Entregandose a correspondência no endereço correto do destinatário, presume-se o recebimento da citação.
	Acórdão 1526/2007-TCU-Plenário | Relator: Ministro Aroldo Cedraz
	As comunicações do TCU, inclusive as citações, deverão ser realizadas mediante Aviso de Recebimento - AR, via Empresa Brasileira de Correios e Telégrafos, bastando para sua validade que se demonstre que a correspondência foi entregue no endereço correto.'
	24. A validade do critério de comunicação processual do TCU foi referendada pelo Supremo Tribunal Federal, nos termos do julgamento do MS-AgR 25.816/DF, por meio do qual se afirmou a desnecessidade da ciência pessoal do interessado, entendendo-se suficiente a comprovação da entrega do 'AR' no endereço do destinatário:
	'EMENTA: AGRAVO REGIMENTAL. MANDADO DE SEGURANÇA. DESNECESSIDADE DE INTIMAÇÃO PESSOAL DAS DECISÕES DO TRIBUNAL DE CONTAS DA UNIÃO. ART. 179 DO REGIMENTO INTERNO DO TCU. INTIMAÇÃO DO ATO IMPUGNADO POR CARTA REGISTRADA, INICIADO O PRAZO DO ART. 18 DA LEI nº 1.533/51 DA DATA CONSTANTE DO AVISO DE RECEBIMENTO. DECADÊNCIA RECONHECIDA. AGRAVO IMPROVIDO.
	O envio de carta registrada com aviso de recebimento está expressamente enumerado entre os meios de comunicação de que dispõe o Tribunal de Contas da União para proceder às suas intimações.
O inciso II do art. 179 do Regimento Interno do TCU é claro ao exigir apenas a comprovação da entrega no endereço do destinatário, bastando o aviso de recebimento simples.'
	25. No caso vertente, a citação da Sra. Lídia Mercedes Oliveira Soares, ex-Prefeita Municipal de Conceição do Macabu/RJ, foi efetuada no endereço localizado à Avenida Victor Sence, nº 312, Bairro Garapa - CEP 28.740-0 - Conceição de Macabu/RJ, a partir de pesquisa realizada pelo TCU no Sistema CPF da Receita Federal, conforme evidenciado no expediente (peça 12) , no aviso de recebimento (peça 13) e na respectiva consulta colacionada aos autos (peça 6) , bem como do Despacho de Conclusão das Comunicações Processuais (peça 34, p. 1-2) , sendo devidamente recebida a referida notificação.
	26. Já no que se refere à Construtora Vale União Ltda., não bastassem as tentativas frustradas de notificá-la anteriormente, consoante os esforços envidados e ainda esgotadas as possibilidades de obtenção de outros domicílios nos sistemas administrativos à disposição desta Corte (peças 15-6) , já descritas no item 16 supra, a citação do responsável também foi promovida mediante o Edital 0440/2019-TCU/Seproc, de 31/10/2019 (peça 32) , publicado no Diário Oficial da União 213, Seção 3, de 4/11/2019, pg. 144 (peça 33) .
	27. Verifica-se, pois, que os responsáveis foram notificados, mediante ofício e edital, de forma bastante zelosa, razão pela qual se comprova devidamente a entrega dos respectivos instrumentos em consonância com a lei e a jurisprudência aplicáveis.
	28. Superada a análise acerca da validade das notificações, transcorrido o prazo regimental fixado e mantendo-se inerte o aludido responsável, impõe-se que seja considerada revel, dando-se prosseguimento ao processo, com fulcro no art. 12, § 3º, da Lei 8.443, de 16 de julho de 1992.
	29. Nos processos do TCU, a revelia não leva à presunção de que seriam verdadeiras todas as imputações levantadas contra os responsáveis, diferentemente do que ocorre no processo civil, em que a revelia do réu opera a presunção da verdade dos fatos narrados pelo autor. Dessa forma, a avaliação da responsabilidade do agente não pode prescindir da prova existente no processo ou para ele carreada.
	30. Ao não apresentar sua defesa, o responsável deixou de produzir prova da regular aplicação dos recursos sob suas responsabilidades, em afronta às normas que impõem aos gestores públicos a obrigação legal de, sempre que demandados pelos órgãos de controle, apresentar os documentos que demonstrem a correta utilização das verbas públicas, a exemplo do contido no art. 93 do Decreto-Lei 200/67: 'Quem quer que utilize dinheiros públicos terá de justificar seu bom e regular emprego na conformidade das leis, regulamentos e normas emanadas das autoridades administrativas competentes'.
	31. Com efeito, conforme análises empreendidas na fase interna e pela unidade técnica deste Tribunal no bojo da instrução preliminar, constatou-se a não comprovação da boa e regular aplicação dos recursos públicos liberados por meio do Termo de Compromisso/PAC 140/2012 - Siafi 671740 (Peça 1, p. 30-6) , firmado entre a Funasa e a Prefeitura Municipal de Conceição do Macabu/RJ, que tinha por objeto a Execução de Sistema de Esgotamento Sanitário, conforme Plano de Trabalho (Peça 1, p. 20-2) , em razão da impugnação total das despesas, no valor de R$ 2.784.865,58, ante a ocorrência das seguintes irregularidades/impropriedades:
	'1) Na Rua Esmeralda Alfenas da Fonseca foram observadas deformações no asfalto em decorrência do recalque do solo e precário acabamento na tampa de alguns PVs. 
	2) Na bacia B, na Rua Professor Manoel de Brito, no trecho entre os PVs (B38-B31) todos os PVs encontravam-se afogados. 
	3) Não foram executados os trechos entre os PVs [B42-B40] e [B36-B56], nem os PVs B36, B40 e B43. 
4) Na Rua Germano Francisco Vieira, a tampa do PV B51 cedeu devido à má qualidade do acabamento. 
	5) Os PVs do trecho (B42-B48] também se encontravam afogados. 
	6) Foi instalado um ladrão no PV B52 - ponto baixo do trecho - por um dos moradores. Segundo o relato de transeuntes era recorrente o transbordamento deste PV e o empoçamento da rua neste trecho. 
	7) Os serviços de pavimentação não foram iniciados na bacia 8.'
	32. As evidências da irregularidade estão presentes no Relatório de Visita Técnica de 20/2/2014 (Peça 2, p. 39-45) , bem como nos Pareceres Técnicos de 2/4/2014, (Peça 1, p. 49) , 12/1/2015  (Peça 1, p. 51) , 29/5/2015 (Peça 1, p. 56) , 19/6/2015, (Peça 1, p. 120) , e 13/8/2015 (Peça 2, p. 19) , onde a Equipe de Vistoria da Funasa atestou o percentual de execução das obras, concluindo pela execução física de 17,25% da meta pactuada, bem como a paralisação da obra, apontando, inclusive, que o percentual executado 'não constitui uma etapa útil', imputando-se o débito pelo valor total repassado, R$ 2.784.865,58, entendimento ratificado pelo Parecer Financeiro 10/8/2015 (Peça 2, p. 18) e pelo Parecer Financeiro Final, de 12/11/2015 (Peça 2, p. 30) , Relatório de Tomada de Contas Especial (Peça 2, p. 113-9) , ratificado pelo Relatório Complementar de Tomada de Contas Especial (Peça 3, p. 60-2) , Relatório de Auditoria da Controladoria Geral da União, Certificado de Auditoria, o Parecer do Dirigente nº 1132/2017 (Peça 3, p. 75-82) e o Pronunciamento Ministerial (Peça 3, p. 85) .
	33. Mesmo as alegações de defesa não sendo apresentadas, considerando o princípio da verdade real que rege esta Corte, procura-se buscar, em manifestações da responsável na fase interna desta tomada de contas especial, argumentos que possam ser aproveitados em favor deles. Dessa forma, cumpre registrar que a Prefeitura de Conceição de Macabu enviou à Funasa o Oficio 309/2015, de 24/7/2015 (Peça 2, p. 3) , comunicando o recolhimento, em 22/7/2015, do valor de R$ 161.586,16, relativo a rendimentos de aplicação no mercado financeiro (Peça 2, p. 14) , além dos 'extratos bancários com a movimentação e aplicação financeira daqueles recursos, bem como as notas fiscais emitidas pela empresa Construtora Vale União Ltda. pelos pagamentos recebidos' (Peça 2, p. 6-13) , valores esses que devem ser abatidos do débito total.
	34. Ademais, os responsáveis mantiveram-se silentes a partir de então e não mais se manifestaram acerca das irregularidades constatadas, apontando a ocorrência de dano ao erário perante o Ministério à época, e este Tribunal em sede de citação.
	35. Em se tratando de processo em que a parte interessada não se manifestou acerca das irregularidades imputadas, não há elementos para que se possa efetivamente aferir e reconhecer a ocorrência de boa-fé na conduta do responsável, podendo este Tribunal, desde logo, proferir o julgamento de mérito pela irregularidade das contas, conforme nos termos dos §§ 2º e 6º do art. 202 do Regimento Interno do TCU.
	36. Nesse sentido, são os Acórdão 2064/2011-TCU-Primeira Câmara, da relatoria do Ministro Ubiratan Aguiar; 6.182/2011-TCU-1ª Câmara, da relatoria do Ministro Weber de Oliveira; 4.072/2010-TCU-1ª Câmara, da relatoria do Ministro Valmir Campelo; 1.189/2009-TCU-1ª Câmara, da relatoria do Ministro Marcos Bemquerer; e 731/2008-TCU-Plenário, da relatoria do Ministro Aroldo Cedraz; dentre outros.	
	37. Realizado o exame acerca da revelia configurada, por derradeiro, no que se refere à ocorrência da prescrição da pretensão punitiva, consoante o incidente de uniformização de jurisprudência deliberado no Acórdão 1441/2016-TCU-Plenário, da relatoria do Ministro Benjamin Zymler, aplica-se o prazo de dez anos previsto no art. 205 do Código Civil vigente, a contar da data de ocorrência do fato tido por irregular.
	38. No presente caso, considera-se o ato irregular praticado em 22/6/2015, adotando-se como parâmetro o último dia da vigência do ajuste em tela, isso porque o prejuízo ao erário decorre da impugnação total das despesas, no valor de R$ 2.784.865,58, ante a ocorrência de diversas irregularidades/impropriedades, passíveis de saneamento durante a vigência do Termo de Compromisso.
	39. A partir do momento em que o convenente não regularizou as pendências apontadas, nasceu para a Administração Pública a pretensão para sancionar os responsáveis pela sua ocorrência. Somente a partir desse momento, outrossim, estaria o poder público autorizado a cobrar a conformidade da execução do objeto pactuado na proporção dos recursos disponibilizados.
	40. Já os atos que ordenaram a citação ocorreram em 21/7/2018 (peças 11-2) , antes, portanto, do transcurso de dez anos entre esse ato e os fatos impugnados, razão pela qual, reconhecida a interrupção do prazo prescricional, conforme preconiza o art. 202, inciso I, do Código Civil vigente, inexiste no presente processo óbice ao exercício da ação punitiva por parte deste Tribunal.
	41. Destarte, é medida que se impõe, desde já, o julgamento irregular das contas da Sra. Lídia Mercedes Oliveira Soares e da empresa Construtora Vale União Ltda., condenando-as ao pagamento do débito apurado, impondo-lhes a multa do art. 57 da Lei 8.443/1992, ante a alta reprovabilidade das condutas atentatórias à accountability pública.
	Conclusão
	42. Em face da análise promovida, opera-se a revelia em face da Sra. Lídia Mercedes Oliveira Soares e da empresa Construtora Vale União Ltda. e conclui-se que os atos por elas praticados configuraram dano aos cofres públicos federais, no montante original de R$ 2.784.865,58, deduzido o montante já recolhido de R$ 161.586,16, devido a não comprovação da boa e regular aplicação dos recursos liberados por meio do Termo de Compromisso/PAC 140/2012 - Siafi 671740 (Peça 1, p. 30-6) , firmado entre a Funasa e a Prefeitura Municipal de Conceição do Macabu/RJ, que tinha por objeto a Execução de Sistema de Esgotamento Sanitário.
	43. Mesmo configurada a revelia frente à citação deste Tribunal e inexistindo comprovação da boa e regular aplicação dos recursos transferidos, é medida que se impõe dar seguimento ao processo proferindo o julgamento com os elementos até aqui presentes, nos termos do art. 12, §3º, da Lei 8.443/1992, e art. 202, § 8º, do Regimento Interno desta Corte de Contas.
	44. No tocante à aferição quanto à ocorrência de boa-fé na conduta dos responsáveis, conforme determina o § 2º do art. 202 do Regimento Interno deste Tribunal, em se tratando de processo em que partes interessadas não se manifestaram acerca das irregularidades imputadas, não há elementos para que se possa efetivamente reconhecê-la, podendo esta Corte de Contas, desde logo, proferir julgamento de mérito pela irregularidade das contas, nos termos do § 6º de mesma norma regimental.
	45. Tal interpretação decorre da compreensão de que, relativamente à fiscalização dos gastos públicos, privilegia-se como princípio básico a inversão do ônus da prova, pois cabe ao gestor comprovar a boa aplicação dos dinheiros e valores públicos sob sua responsabilidade.
	46. Destarte, desde logo, devem as contas da Sra. Lídia Mercedes Oliveira Soares e da empresa Construtora Vale União Ltda. ser julgadas irregulares, com fundamento nos arts. 1º, inciso I, 16, inciso III, alínea 'c', e § 2º, da Lei 8.443/1992 c/c os arts. 19 e 23, inciso III, da mesma Lei, e com os arts. 1º, inciso I, 209, inciso III e § 5º, 210 e 214, inciso III, do Regimento Interno deste Tribunal, procedendo-se à condenação em débito, com a aplicação da multa prevista no art. 57 da Lei 8.443/1992.
	Proposta de encaminhamento
	47. Diante do exposto, submetem-se os autos à consideração superior, propondo ao Tribunal:
	47.1. considerar revéis a Sra. Lídia Mercedes Oliveira Soares, ex-Prefeita Municipal de Conceição do Macabu/RJ, no período de 1º/1/2009 a 27/11/2013, e a empresa Construtora Vale União Ltda., com fundamento no § 3º, art. 12, Lei 8.443, de 16 de julho de 1992;
	47.2. com fundamento nos arts. 1º, inciso I, 16, inciso III, alínea 'c' e § 2º, da Lei 8.443/1992 c/c os arts. 19 e 23, inciso III, da mesma Lei, e com arts. 1º, inciso I, 209, inciso III e § 5º, 210 e 214, inciso III, do Regimento Interno deste Tribunal, que sejam julgadas irregulares as contas da Sra. Lídia Mercedes Oliveira Soares, ex-Prefeita Municipal de Conceição do Macabu/RJ, no período de 1º/1/2009 a 27/11/2013, e da empresa Construtora Vale União Ltda., e condená-las ao pagamento das quantias a seguir especificadas, com a fixação do prazo de quinze dias, a contar da notificação, para comprovarem, perante o Tribunal (art. 214, inciso III, alínea 'a', do Regimento Interno) , o recolhimento da dívida aos cofres do Tesouro Nacional, atualizada monetariamente e acrescida dos juros de mora, calculados a partir da data discriminada, até a data do recolhimento, na forma prevista na legislação em vigor:
	Responsabilidade: Sra. Lídia Mercedes Oliveira Soares, ex-Prefeita Municipal de Conceição do Macabu/RJ, de 1º/1/2009 a 27/11/2013: 
	VALOR ORIGINAL (Real) 
	DATA DA OCORRÊNCIA 
	DÉBITO/CRÉDITO 

	R$ 1.601.297,71
	13/4/2012
	Débito 

	R$ 161.586,16
	22/7/2015
	Crédito

Valor total do débito atualizado até 11/2/2019: R$ 2.278.317,27.
	Responsabilidade: Sra. Lídia Mercedes Oliveira Soares, ex-Prefeita Municipal de Conceição do Macabu/RJ, de 1º/1/2009 a 27/11/2013, em solidariedade com a empresa Construtora Vale União Ltda.: 
	VALOR ORIGINAL (Real) 
	DATA DA OCORRÊNCIA 
	DÉBITO/CRÉDITO 

	R$ 1.183.567,82
	27/11/2013
	Débito 

	                Valor total do débito atualizado até 11/2/2019: R$ 1.678.180,081.
	47.3. aplicar à Sra. Lídia Mercedes Oliveira Soares, ex-Prefeita Municipal de Conceição do Macabu/RJ, no período de 1/1/2009 a 27/11/2013, e à empresa Construtora Vale União Ltda., individualmente, a multa prevista no art. 57 da Lei 8.443/1992 c/c o art. 267 do Regimento Interno, com a fixação do prazo de quinze dias, a contar das notificação, para comprovarem, perante o Tribunal (art. 214, inciso III, alínea 'a', do Regimento Interno) , o recolhimento da dívida aos cofres do Tesouro Nacional, atualizada monetariamente desde a data do acórdão que vier a ser proferido até a do efetivo recolhimento, se for paga após o vencimento, na forma da legislação em vigor;
	47.4. autorizar, desde logo, nos termos do art. 28, inciso II, da Lei 8.443/1992, a cobrança judicial da dívida caso não atendidas as notificações;
	47.5. autorizar, caso solicitado, o pagamento da dívida dos responsáveis em até 36 parcelas mensais e consecutivas, nos termos do art. 26 da Lei 8.443/1992 c/c o art. 217 do Regimento Interno, fixando-lhes o prazo de quinze dias, a contar do recebimento da notificação, para comprovarem perante o Tribunal o recolhimento da primeira parcela, e de trinta dias, a contar da parcela anterior, para comprovar o recolhimento das demais parcelas, devendo incidir sobre cada valor mensal, atualizado monetariamente, os juros de mora devidos, na forma prevista na legislação em vigor;
	47.6. alertar aos responsáveis que a falta de comprovação do recolhimento de qualquer parcela importará no vencimento antecipado do saldo devedor, nos termos do § 2º do art. 217 do Regimento Interno deste Tribunal;
	47.7. enviar cópia do acórdão que vier a ser proferido à Funasa - Fundação Nacional de Saúde e aos responsáveis para ciência, informando que a deliberação, acompanhada do relatório e voto que a fundamentarem, estará disponível para consulta no endereço www.tcu.gov.br/acordaos, além de esclarecer que, caso requerido, o TCU poderá fornecer as correspondentes cópias, em mídia impressa, aos interessados e aos responsáveis arrolados nestes autos."
3.	Enfim, por intermédio do Exmo. Sr. Procurador Sérgio Ricardo Costa Caribé, o MPTCU anuiu à aludida proposta da unidade técnica, tendo consignado o seu parecer à Peça 38 nos seguintes termos:
	" (...) 2. No âmbito deste Tribunal, após análise dos elementos constantes dos autos (peça 7) , a Secretaria de Controle Externo de Tomada de Contas Especial (Secex-TCE) promoveu a citação da Sra. Lídia Mercedes Oliveira Soares em face de débito total no valor histórico de R$ 2.784.865,53, decorrente '... da impugnação total das despesas (...) em virtude da execução parcial da obra (17,25%) , sem apresentar qualquer utilidade ou benefício à população alvo do ajuste, mesmo tendo recebido valor equivalente a 30% dos serviços pactuados...' (peças 12, p. 1, e 13) . 
	3. Outrossim, em relação a uma parte desse débito, no valor original de R$ 1.183.567,82, foi promovida a citação da sociedade empresária Construtora Vale União Ltda., solidariamente com a ex-prefeita, por aquela 'construir parcialmente (17,25%) as obras pactuadas por meio do Termo de Compromisso (...) , mesmo tendo recebido valor equivalente a 30% dos serviços pactuados...' (peças 32, p. 1, e 33, p.  2) .
	4. Todavia, os responsáveis deixaram transcorrer in albis o prazo para apresentação de suas defesas (peças 6, 12, 13 e 31-34) .
	Assim, considerando a subsistência das referidas irregularidades, o débito quantificado nos autos e a revelia dos responsáveis, este membro do Ministério Público de Contas junto ao TCU manifesta-se de acordo com a proposta da Secex-TCE (peças 35, p. 11-12; 36 e 37) , no sentido de considerar revéis a Sra. Lídia Mercedes Oliveira Soares e a Construtora Vale União Ltda., julgar irregulares suas contas, com base no art. 16, inciso III, alínea 'c', da Lei 8.443/1992, e condená-los pelos referidos débitos, com desconto dos valores que já tenham sido ressarcidos, e aplicando-lhes individualmente a multa prevista pelo art. 57 da mesma lei."
É o Relatório.

não há.

Procurador Sérgio Ricardo Costa Caribé.

TOMADA DE CONTAS ESPECIAL. FUNDAÇÃO NACIONAL DE SAÚDE. TERMO DE COMPROMISSO. TOTAL IMPUGNAÇÃO DOS DISPÊNDIOS. CITAÇÃO DA ENTÃO PREFEITA E DA EMPRESA CONTRATADA. REVELIA. NÃO COMPROVAÇÃO DA BOA E REGULAR APLICAÇÃO DOS RECURSOS FEDERAIS REPASSADOS. NÃO COMPROVAÇÃO DO NECESSÁRIO NEXO CAUSAL ENTRE OS RECURSOS FEDERAIS REPASSADOS E OS DISPÊNDIOS SUPOSTAMENTE REALIZADOS. CONTAS IRREGULARES. DÉBITO. MULTA. COMUNICAÇÃO.

TOMADA DE CONTAS ESPECIAL (TCE)

Secretaria de Controle Externo de Tomada de Contas Especial (Secex-TCE).

Trata-se de tomada de contas especial instaurada pela Fundação Nacional de Saúde (Funasa) em desfavor de Lídia Mercedes Oliveira Soares, como então prefeita de Conceição de Macabu - RJ (gestão: de 1º/1/2009 a 27/11/2013) , além da Construtora Vale União Ltda., diante da total impugnação dos dispêndios inerentes ao Termo de Compromisso PAC n.º 140/2012 destinado a conceder o apoio financeiro para a execução de sistema de esgotamento sanitário pelo aporte de R$ 9.282.885,28 em recursos federais, tendo a vigência do ajuste sido estipulada para o período de 29/3/2012 a 22/6/2015. 
2.	A unidade técnica anotou inicialmente que, do total de recursos federais inicialmente previstos para o ajuste, foi repassada apenas a 1ª parcela sob o valor de R$ 2.784.865,58 por meio da Ordem Bancária 2012OB802371, de 13/4/2012 (Peça 1, p. 39) .
3.	De toda sorte, o Relatório de Tomada de Contas Especial n.º 1/2016 (Peça 2, p. 113-9) , aom a ratificação pelo Relatório Complementar de Tomada de Contas Especial (Peça 3, p. 60-2) , assinalou que a presente TCE teria sido instaurada em face da não execução do objeto pactuado, sugerindo a imputação da responsabilidade solidária em desfavor de Lídia Mercedes Oliveira Soares e da Construtora Vale União Ltda. pelo prejuízo sob o valor original de R$ 2.784.865,58 diante da total impugnação dos dispêndios inerentes ao Termo de Compromisso PAC n.º 140/2012.
4.	No âmbito do TCU, a Secex-TCE promoveu as respectivas citações solidárias, mas as aludidas responsáveis deixaram transcorrer in albis o prazo para a produção da correspondente defesa, passando à condição de revéis, nos termos do art. 12, § 3º, da Lei n.º 8.443, de 1992.
5.	De todo modo, após a análise final do feito, a unidade técnica pugnou pela irregularidade das contas da então gestora e da empresa contratada para a condenação solidária em débito sob o valor original de R$ 2.784.865,58, abatendo o valor de R$ 161.586,16 já restituído em 22/7/2015, além da subjacente aplicação da multa legal, tendo o MPTCU anuído a essa proposta.
6.	O TCU pode incorporar os pareceres da unidade técnica e do MPTCU a estas razões de decidir.
7.	Bem se sabe que, em sintonia, entre outros, com os Acórdãos 1.194/2009 e 3.991/2015, da 1ª Câmara, os Acórdãos 27/2004, 6.235/2013 e 3.223/2017, da 2ª Câmara, e os Acórdãos 11/1997 e 997/2015, do Plenário, a jurisprudência do TCU é firme no sentido da pessoal responsabilidade do gestor pela comprovação da boa e regular aplicação dos recursos federais recebidos mediante convênio ou instrumentos congêneres, submetendo todo aquele que utiliza ou gerencia os recursos públicos ao dever de demonstrar o correto emprego dos valores federais, nos termos dos arts. 70, parágrafo único, e 37, caput, da Constituição de 1988 e do art. 93 do Decreto-Lei nº 200, de 1967.
8.	Por esse prisma,  e diante, especialmente, da não comprovação do referido nexo causal entre os valores federais repassados e os dispêndios supostamente incorridos no ajuste, a ausência de elementos suficientes para demonstrar a boa e regular aplicação dos recursos federais transferidos ensejou a presunção legal de dano ao erário, a partir do erro grosseiro e do eventual dolo perpetrado pelo aludido gestor e pela empresa em face dos atos omissivo-comissivos perpetrados, e, assim, estaria adequada a proposta da unidade técnica para condenar as aludidas responsáveis em débito e em multa.
9.	Não subsistiria, enfim, a eventual prescrição da pretensão punitiva do TCU sobre o presente caso concreto, nos termos do Acórdão 1441/2016-TCU-Plenário, diante da efetiva ausência do transcurso de mais de dez anos entre a ordem para a citação no âmbito do TCU, em 5/7/2018 (Peça 10) , e a data fatal para a prestação de contas final do ajuste, em 22/8/2015. 
10.	Eis que, por meio do aludido Acórdão 1.441/2016 proferido na Sessão Extraordinária de 8/6/2016, o Plenário do TCU firmou o seu entendimento no sentido de que a prescrição da pretensão punitiva deve seguir a regra geral do prazo decenal, contado a partir do fato, em linha com o art. 205 do Código Civil brasileiro, interrompendo a contagem do aludido prazo com a ordem de citação, nos termos do art. 240, caput, da Lei nº 13.105 (Código Processual Civil) , de 2015.
11.	Sem prejuízo, entretanto, do respeito a esse entendimento do TCU, deve ser reiterada a minha ressalva já registrada em vários outros julgados do Tribunal no sentido de que, na ausência de lei específica, o TCU não deveria aplicar qualquer prazo prescricional sobre a referida pretensão punitiva ou, então, na pior das hipóteses, o Tribunal deveria aplicar a regra prescricional fixada pela Lei nº 9.873, de 1999, não só porque ela trata diretamente de prescrição no âmbito do direito administrativo sancionador, mas também porque, entre outras medidas, a aludida lei manda aplicar o prazo prescricional penal, quando a infração administrativa também configure crime, além de determinar expressamente que, diante de ilícito continuado ou permanente, a contagem do prazo deve iniciar no dia da cessação do aludido ilícito.
12.	A despeito, então, do registro dessa minha posição pessoal, o TCU deve pugnar pela pronta aplicação da multa legal em desfavor do aludido responsável, a partir do entendimento fixado pelo aludido Acórdão 1441/2016-TCU-Plenário.
13.	De toda sorte, como os aludidos recursos federais estariam relacionados com o Programa de Aceleração do Crescimento (PAC) , a dívida deve ser recolhida em favor do Tesouro Nacional, nos termos do art. 6º, § 2º, da Lei n.º 11.578, de 2007, ao dispor sobre a transferência obrigatória de recursos financeiros para a execução das ações do PAC pelos Estados, Distrito Federal e Municípios.
14.	O TCU deve, portanto, julgar irregulares as contas de Lídia Mercedes Oliveira Soares, além da Construtora Vale União Ltda., para condená-las solidariamente ao pagamento do correspondente débito, além de lhes aplicar a subjacente multa legal. 
Ante o exposto, pugno pela prolação do Acórdão ora submetido a este Colegiado.
TCU, Sala das Sessões, em tagDataSessao.
Ministro-Substituto ANDRÉ LUÍS DE CARVALHO 
Relator